【裁判字號】    99,訴,1325
【裁判日期】    990614
【裁判案由】    確認租賃關係存在
【裁判全文】
臺灣臺北地方法院民事判決              99年度訴字第1325號
原      告  甲○○
訴訟代理人  劉錦隆律師
被      告  財政部國有財產局臺灣北區辦事處
法定代理人  乙○○
訴訟代理人  吳嘉榮律師
複代理人    黃文祥律師
上列當事人間確認租賃關係存在事件，本院於九十九年五月三十
一日言詞辯論終結，判決如下：
    主  文
原告之訴駁回。
訴訟費用由原告負擔。
    事  實及理  由
壹、程序方面
    按確認法律關係之訴，非原告有即受確認判決之法律上利益
    者，不得提起之；確認證書真偽或為法律關係基礎事實存否
    之訴，亦同，民事訴訟法第247條第1項定有明文。又所謂即
    受確認判決之法律上利益，係指因法律關係之存否不明確，
    致原告在私法上之地位有受侵害之危險，而此項危險得以對
    於被告之確認判決除去之者而言，故確認法律關係成立或不
    成立之訴，苟具備前開要件，即得謂有即受確認判決之法律
    上利益，縱其所求確認者為他人間之法律關係，亦非不得提
    起，最高法院著有42年台上字第1031號判例，可資參照。查
    原告甲○○主張被告財政部國有財產局臺灣北區辦事處終止
    租約不合法，認為兩造間租賃關係依然存在，是原告對被告
    提起確認系爭租賃關係存在之訴，已足認有即受確認判決之
    法律上利益，合先敘明。
貳、實體方面
一、原告主張：
（一）台北縣新店市○○段345、346、356、359-5地號土地（下
      稱系爭4筆土地）為被告所管理之國有土地，原出租予伊
      配偶晏明，晏明死亡後，伊向被告申請繼續承租，經兩造
      於民國97年6月20日訂立國有基地租賃契約書（下稱系爭
      契約），租賃期間自97年1月30日起至100年12月31日止，
      系爭租賃契約第1條租賃基地之坐落欄並載明「安成街2巷
      8號搭棚及鐵皮圍籬內停車場」、「安成街2巷8號磚造平
      房（室內停車場）、鐵皮圍籬內停車場」、「安成街2巷8
      號鐵皮圍籬內停車場」。是兩造訂約時，被告明知原告承
      租系爭4筆土地係用以經營停車場。
（二）詎被告竟於99年1月6目以原告「未經核准私設停車場，涉
      有違背法令及將租賃物轉租他人使用情事」為由，終止系
      爭租賃契約。然原告在系爭4筆土地經營停車場，並非供
      違反法令之使用，且無危害公共安全或違反公序良俗，依
      最高法院86年台上字第986號判決、最高法院89年台上字
      第1018號判決意旨，自不得謂係作違背法令之使用。再者
      ，原告僅係將系爭4筆土地供第三人停車，收取停車費，
      亦與將土地轉租他人使用情況不同，被告終止契約顯不合
      法。爰依法提起本件訴訟。並聲明：確認兩造間座落台北
      縣新店市○○段345、346、356、359-5地號土地之租賃關
      係存在。
二、被告則抗辯以：系爭契約第1條為租賃基地之標示及坐落，
    其標示欄內記載「承租基地之地號及租用面積」，坐落欄
    內則標示「承租土地之使用現況」，僅係承租土地之標示記
    載，並非被告於簽訂系爭契約時，已明知原告承租系爭4筆
    土地係在經營停車場，尤未同意原告可將系爭4筆土地規劃
    成停車場轉租他人使用。原告擅將系爭4筆土地之空地部分
    規劃停車格出租予他人供為停車使用時，顯已違反民法第44
    3條第2項、土地法第103條第3款、國有非公用不動產出租管
    理辦法第34條及國有非公用不動產租賃作業程序第43點第2
    款規定及系爭租賃契約第5條第5項約定，被告自得依系爭契
    約第5條第12項第6款約定終止契約等語。並聲明：原告之訴
    駁回。
三、兩造不爭執及爭執之事項：
（一）兩造不爭執事項：
    1.台北縣新店市○○段345、346、356、359-5地號土地為被
      告所管理之國有土地（下稱系爭土地），原出租予原告配
      偶晏明，晏明死亡後原告向被告申請繼續承租，經兩造於
      民國97年6月20日訂立國有基地租賃契約書（下稱系爭租
      約），租賃期間自97年1月30日起至100年12月31日止。（
      見本院卷第6至10頁所附國有基地租賃契約書）
    2.原告將系爭4筆土地供第三人停車，並收取停車費。
    3.被告於99年1月6目以原告「未經核准私設停車場，涉有違
      背法令及將租賃物轉租他人使用情事」為由，依系爭租約
      第5條第5項第1、2款及第12項第6款約定終止系爭租約。
      （見本院卷第11至12頁所附被告99年1月6日台財產北管字
      第0988004281號函）
    4.兩造對於各自提出證據形式上真正不爭執。
（二）爭執部份：
      被告以原告「未經核准私設停車場，涉有違背法令及將
      租賃物轉租他人使用情事」為由，依系爭契約第5條第5
      項第1、2款及第12項第6款約定終止系爭租約，是否合法
      ？
    1.原告將系爭土地供第三人停車並收取停車費，有無該當
      土地法第103 條第2 款之違背法令之使用？
    2.原告將系爭土地供第三人停車並收取停車費，是否為轉租
      ？
四、得心證之理由
（一）按土地法第一百零三條第二款所謂承租人以基地供違反法
      令之使用，係指承租人以基地或基地上之房屋供違反法令
      之使用，致危害於公共安全或有違反公序良俗之情形而言
      。倘承租人以之供違反法令之使用，並無危害公共安全或
      違反公序良俗，即無上開條款規定之適用。最高法院89年
      台上字第1018號判決可資參照。今本件原告固將自被告處
      承租之土地收費後供作他人停車使用，然究有何違背法令
      之處，抑或有何危害公共安全或公序良俗，未見被告舉證
      以明其說，且依一般社會通念，亦不足認停車場使用有違
      法或危害，原告主張被告以違背法令終止租約並不合法，
      尚非無據。
（二）惟按稱租賃者，謂當事人約定，一方以物租與他方使用、
      收益，他方支付租金之契約，民法第四百二十一條第一項
      定有明文。是當事人所支付者是否為租金？應以其支付是
      否為使用租賃物之對價而定，苟當事人合意以此等給付作
      為使用租賃物之對價，即應成立租賃關係。又租賃與使用
      借貸，均係將物交付他人使用，其區別主要在於使用人是
      否支付代價。經查，原告將其所承租自被告之土地收取停
      車費供他人停車使用一事，已如前述，其性質上乃就他人
      停車使用土地收取對價之行為，核屬租賃無誤。原告既將
      所承租之土地再為租賃，要為轉租行為甚明。原告主張就
      系爭土地用為收費停車場並非轉租云云，殊不足採。至兩
      造間租賃契約坐落欄內雖載有「...停車場」等情（見本
      院卷第24頁），衡情應屬土地坐落之特徵敘述，目的為特
      定土地所在，參以兩造系爭租約第5條第5款已約明「不得
      擅自將租賃物之權不或一部轉讓或轉租他人使用」，苟被
      告同意原告轉租，應有特別約定，然原告並未就此舉證證
      明原告確有合意轉租一事，尚難執租約之土地坐落記載，
      驟論被告已經知悉並承諾轉租。被告抗辯並未允諾原告就
      系爭土地收費停車轉租等語，自屬可採。
五、綜上所述，原告既有轉租他人使用土地之行為，被告依兩造
    租賃契約法律關係終止租約，要無不合。原告請求確認兩造
    就系爭土地之租賃關係不存在，為無理由，應予駁回。
據上論結，本件原告之訴為無理由，依民事訴訟法第78條，判決
如主文。
中    華    民    國    99    年    6    月    14    日
                  民事第六庭    法  官  吳定亞
以上正本係照原本作成。
如對本判決上訴，須於判決送達後二十日之不變期間內，向本院
提出上訴狀。
中    華    民    國    99    年    6     月    14    日
                                書記官  張婕妤

司法院資訊處製作；財團法人民間司法改革基金會備份。
